【裁判字號】    95,重上國,25
【裁判日期】    970220
【裁判案由】    損害賠償
【裁判全文】
臺灣高等法院民事判決                95年度重上國字第25號
    上  訴  人  丙○○
    訴訟代理人  乙○○
                戊○○
    共      同
    訴訟代理人  蔡文玉律師
    被上訴人    臺北市交通管制工程處
    法定代理人  己○○
    訴訟代理人  陳峰富律師
    複  代理人  張晴玲律師
                李宗瀚律師
    訴訟代理人  張簡勵如律師
                李金樺律師
    追加  被告  台北市政府警察局交通警察大隊
    法定代理人  辛○○
    訴訟代理人  庚○○
右當事人間請求損害賠償事件，上訴人對於中華民國95年8月11
日台灣士林地方法院94年度國字第1號第一審判決提起上訴及追
加之訴，本院於民國97年1月30日言詞辯論終結，判決如下：
    主  文
原判決關於駁回上訴人後開第二、三項之訴部分，及該部分假執
行之聲請，並訴訟費用之裁判均廢棄。
被上訴人應給付上訴人丙○○新台幣陸拾肆萬零伍佰伍拾玖元，
及自民國九十四年七月十六日起，至清償日止，按週年利率百分
之五計算之利息。
被上訴人應給付上訴人戊○○新台幣柒拾貳萬伍仟陸佰玖拾伍元
，及自民國九十四年九月六日起，至清償日止，按週年利率百分
之五計算之利息。
其餘上訴及追加之訴駁回。
第一、二審訴訟費用，由被上訴人負擔十分之二，餘由上訴人負
擔。
本判決命被上訴人給付部分，於上訴人丙○○、戊○○依序以新
台幣貳拾壹萬參仟元、貳拾肆萬壹仟元為被上訴人預供擔保後得
假執行，但被上訴人如於假執行程序實施前依序以新台幣陸拾肆
萬零伍佰伍拾玖元、柒拾貳萬伍仟陸佰玖拾伍元為上訴人丙○○
、戊○○預供擔保，得就各該部分免為假執行。
    事實及理由
一、本件被上訴人之法定代理人已於本院審理中之民國96年1月
    31日由蘇崇昆變更為己○○，有臺北市政府96年1月31日府
    人二字第09630084000號令附卷可稽，並據其聲明承受訴訟
    ，核無不合，應予准許，先予敘明。
二、按依國家賠償法請求損害賠償時，應先以書面向賠償義務機
    關請求之，賠償義務機關拒絕賠償，或自提出請求之日起逾
    30日不開始協議，或自開始協議之日起逾60日協議不成立時
    ，請求權人得提起損害賠償之訴，國家賠償法第10條第1項
    、第11條第1項前段著有明文。次按數機關均應負損害賠償
    責任時，請求權人得對賠償義務機關中之一機關，或數機關
    ，或其全體同時或先後，請求全部或一部之損害賠償，此觀
    國家賠償法施行細則第18條第1項規定自明。本件上訴人主
    張被上訴人應負國家賠償責任，其曾提出書面請求，被上訴
    人於94年5月13日函覆拒絕賠償，有被上訴人94年5月13日北
    市交工設字第09431640700號函附原審卷可稽，且為被上訴
    人所不爭執，堪信屬實。上訴人復於本院追加臺北市政府警
    察局交通警察大隊（下稱交通警察大隊）為被告，其亦拒絕
    賠償，顯見縱令上訴人先行請求賠償，亦將協議不成，且交
    通警察大隊並未為審級利益之抗辯，是上訴人起訴前雖未對
    交通警察大隊踐行前揭規定之前置程序，因前揭施行細則第
    18條規定，仍應認被上訴人已踐行前揭前置程序，追加交通
    警察大隊被告，自屬合法。
三、本件上訴人起訴主張：伊等之子梁作全於92年12月29日上午
    7 時45分許，騎乘牌照BKE-789(應為BKW-789)號機車，沿台
    北市○○路○段機車專用道東往西方向行駛，於行經大度路
    貴子坑溪口072燈桿附近，因被上訴人於該機車專用道左側
    不當開設缺口，復未於該缺口相交之交岔路口設置妥善完備
    之岔路警示標誌或紅綠燈管制號誌等警示或管制設施，致有
    不明轎車自上開缺口違規右轉貿然切入機車專用道，於機車
    道上直行之前方機車見狀緊急煞車時，騎乘於後方之被害人
    梁作全因煞車不及，與前方機車擦撞後，又滑行碰撞追加被
    告臺北市政府警察局交通警察大隊違規設置於離路旁邊緣只
    30公分距離之測速警告標牌（被上訴人亦未加以更正），因
    此造成被害人梁作全顱內出血、顏面骨骨折破裂等傷勢而死
    亡。被上訴人及追加被告就公有公共設施因有前揭設置及管
    理之欠缺，致發生本件被害人梁作全死亡之事故，依國家賠
    償法第3條第1項規定，應負國家賠償責任，且不得以其無過
    失而免責。伊等前以書面向被上訴人提出國家賠償之請求，
    竟遭拒絕，爰依國家賠償法第3條第1項、第5條、民法第192
    條第1項、第2項、第194條等規定，求為命被上訴人及追加
    被告連帶賠償丙○○殯葬費（下同）80,000元、扶養費1,48
    2,233元及慰撫金2,500,000元，共計4,062,233元之損害及
    被上訴人自起訴狀繕本送達之翌日、追加被告自95年12月14
    日起算之法定遲延利息；連帶賠償戊○○扶養費1,902,777
    元及慰撫金2,500,000元，共計4,402,777元之損害及被上訴
    人自94年9月5日準備書狀繕本送達之翌日、追加被告自95年
    12月14日起算之法定遲延利息；暨均以供擔保為條件假執行
    宣告之判決。
四、被上訴人則以：台北市○○路現為實體分隔快慢路型，內側
    汽車專用道速限70公里，外側機車專用道速限50公里，該路
    口適當位置已設有腳踏車及機器腳踏車專用道及速限50公里
    等標誌，並於地面繪製機車專用道標線字樣，接近路口處並
    佈設停止線，另於分隔島上漆有黃黑斜紋之安全警示設施。
    本件肇事路段在大度路開設前，與機車專用道交岔口處原即
    有未鋪設瀝青混凝土之產業道路存在，如未設置缺口，產業
    道路內之住戶即無適當之通路，而該產業道路車輛進出需求
    量甚低，駕駛人應依路況及交通流量自行注意，必要時於路
    口佈設閃光號誌及具提醒用路人注意之停止線即足。本件肇
    事係因不明汽車由快車道切入機車專用道所致，乃該汽車之
    駕駛人違反道路交通安全管理條例第60條第2項第3款規定之
    違規行為所導致，與伊相關設施設備並無相當因果關係。至
    於肇事地點所設置之測速照相警告標誌，係由台北市政府警
    察局交通警察大隊比照大度路各路桿、號誌桿設置位置，設
    於機車專用道道路範圍外，非由伊設置管理，而台北市政府
    警察大隊於設置時，應係考量各項因素後，依道路交通標誌
    標線號誌設置規則第18條第1項規定，酌予變更，應無不合
    等語，資為抗辯。
五、追加被告則以：本件肇事時，依追加被告所作現場圖及肇事
    責任研判被害人並未撞到追加被告設置之警示竿，因當初採
    證時並未發現警示竿上有撞擊痕跡等語，資為抗辯。
六、上訴人主張其子梁作全於92年12月29日上午7時45分許，騎
    乘牌照BKW-789號機車，沿台北市○○路○段機車專用道東往
    西方向行駛，於行經大度路貴子坑溪口072燈桿附近，因不
    明轎車自該機車專用道左側缺口違規右轉貿然切入機車專用
    道，於機車道上直行之前方機車見狀緊急煞車時，騎乘於後
    方之被害人梁作全因煞車不及，與前方機車擦撞後繼續滑行
    碰撞路旁之測速照相警告標牌，因此造成被害人梁作全顱內
    出血、顏面骨骨折破裂等傷勢而死亡之事實，為被上訴人所
    不爭執，並據上訴人提出道路交通事故現場圖、肇事原因初
    步分析研判表、現場照片、台灣士林地方法院檢察署（下稱
    士林地檢署）士檢平他855字13394號函、道路交通標誌標現
    號誌設置規則第22、23條條文、他路段號誌照片、士林地檢
    署相驗屍體證明書、乙種診斷證明書、戶籍謄本、臺北縣平
    均每戶家庭所得消費支出結構圖為證，堪信為真實。
七、上訴人復主張因被上訴人於前述機車專用道左側不當開設缺
    口於先，又未於該缺口相交之交岔路口設置妥善完備之岔路
    警示標誌或管制設施，且未依規定於道路邊緣之安全距離設
    置測速警告標牌，其就公有公共設施，因設置及管理之欠缺
    ，致發生本件被害人梁作全死亡之事故等情，則為被上訴人
    所否認，並以前揭情詞置辯，是本件首應審究者厥為(一)系爭
    肇事路段機車專用道左側缺口等相關道路設施與本件車禍之
    發生有無相當因果關係？(二)被上訴人就前項相關道路設施是
    否有設置管理上之欠缺？(三)如上訴人得請求賠償，得請求之
    金額為何？(四)上訴人對追加被告之請求權是否已罹於時效而
    消滅？
（一）查依本件車禍發生後，台北市政府警察局北投分局交通分
      隊員警所製作之道路交通事故現場圖及現場照片所示，肇
      事路段約係位於台北市○○路○段機車專用道東往西方向
      072燈桿之產業道路交岔路口（即快車道與機車專用道缺
      口）處，而肇事後被害人梁作全所騎乘之機車散落物係分
      佈於超越路口約2.7公尺處，路面邊緣遺有血跡，安全帽
      遺落血跡附近測速照相警告標牌旁，車身則倒置於路口前
      方、距血跡遺留處約4.5公尺處，機車前擋泥板再落至車
      身前方約4.7公尺處，而於產業道路路口之前，遺有由車
      道中央往右側（即右前方）方向、長9.8公尺之煞車痕跡
      乙條。又本件肇事前後之際，當時倒地者，另有牌照LL2-
      678號、PNG-109號、PPQ-777號等數部機車等情，業經本
      院調閱台灣士林地方法院檢察署93年度相字第34號相驗卷
      宗予以查明。
（二）關於本件車禍發生之情形，肇事當時：
  １、騎乘牌照AFX-072號機車行駛在被害人梁作全後方之沈偉
      辰，於警訊時證述：「當時我…由大度路慢車道往淡水方
      向行駛，梁作全騎在我車左後方，並由左方超車到我車前
      面，當時我看見一部白色自小客車（車號不詳）由同方向
      快車道駛入慢車道往淡水方向行駛，結果在梁作全前面的
      三部機車就煞車，梁作全煞車不及即撞到右邊的機車，另
      外中間及左邊的機車也一併撞倒摔倒，當時梁作全的機車
      摔倒在最前面，另外三部機車均倒在梁作全的後面。」、
      「當時A車（死者梁作全）是在B車C車D車的後面行駛，撞
      到後A車才摔到最前面的，因為當時我車當時是在A車的後
      面，所以我看的很清楚。」、「（肇事後你後面的機車有
      無再追撞A車（死者梁作全）? 沒有。」、「你當時車速
      多少公里? 是否知道A車（死者梁作全）車速多少公里?)
      大約五十至六十公里。應該與我車速差不多。」等語（參
      見相驗卷第81-83頁）。該證人於本院證稱：「如我在警
      訊中的陳述，梁作全碰到他們的車子以後，整個車是騰空
      飛過去，越過他們3輛車。梁作全本來在我的後面，他超
      車到我前面，剛好三輛車緊急煞車，梁作全自己剎車不及
      所以撞上前面的機車，我忘記撞到那一台機車，撞到之後
      騰空飛出去變成第一台，那三輛車全倒了，我看到梁作全
      當時倒在水溝蓋旁告訴大家有測速相機牌子的柱子旁邊，
      離那柱子有一點點距離，梁作全飛出去時有撞到那告示牌
      才跌下來趴在水溝蓋上面。」「（你有無停下來看？）我
      有停下來，在我之後的機車都沒有倒，所以在我之前的機
      車有4輛車全倒。（梁作全撞那牌子很用力嗎？）是的，
      因為他是整個飛出去，如果沒有撞到牌子可能會摔到產業
      道路上。」
  ２、另騎乘牌照BLI-855號機車之甲○○於警訊時證述：「當
      時我…由大度路慢車道往淡水方向行駛，然後車禍當時我
      騎在車禍群的後方（約離三十公尺左右、時速約三十至四
      十左右），快要到大度路第三回轉道的時候車禍發生，當
      時我看見有一部自小客車（顏色、車號不詳）由同方向快
      車道駛入慢車道往淡水方向行駛，當轉入慢車道（機車道
      ）的時候，一群機車煞車停下來，然後後方之機車就緊急
      煞車，死者梁作全就追撞到前面緊急煞車的機車。死者梁
      作全就側滑跌倒撞到路邊安全島。」、「我有下車看死者
      梁作全有無呼吸及見地上流血痕跡，當時我在查看死者當
      時，現場有一名女生說是他（死者）撞上來的，然後我就
      騎車離開。」、「（你確定死者梁作全有追撞到前面機車
      嗎?) 我確定。」等語（參見相驗卷第86-88頁）。「我從
      後方目擊車禍過程，當時我要去上班，在大度路上騎機車
      ，當我快到車禍現場時，我看到一輛汽車從快車道切入慢
      車道，第一排機車有停下來，死者的機車是第二排，或第
      三排，他沒有注意到，所以他機車撞到前面停下來的機車
      ，他的車子側滑，人飛滾出去，我看到他的人，頭部先撞
      到安全島還後再撞到號誌牌的柱子才停下來，我在士林地
      檢有畫現場圖給梁先生參考。（93年相字第34號卷第39之
      1頁現場圖是你畫的嗎？）對的，就是這張圖是我畫的，
      我所看到的情形都是從後面所看到的，我在現場停留10秒
      鐘左右，當時他流下的血跡並沒有現場照片這麼多，他當
      時還戴著安全帽，人躺在安全島邊下面就是血跡的地方，
      柱子下面的血跡，白色衛生紙的血跡我不確定，安全島的
      血跡我在的時候沒有那麼多，其他的是我離開現場後的情
      形，第一攤血我確定，第二攤血我已經離開。」
  ３、騎牌照LL2-678號機車之丁○○、騎牌照PPQ-777號機車之
      許軒寅、騎牌照PNG-109號機車之王明欽於本院、警訊及
      偵查中均證稱渠等未及看見車禍發生經過，是以證人甲○
      ○及沈偉辰之證言為可採，而其二人於偵查中分別繪有現
      場圖均註明金屬之柱子放在路邊成為致命武器、梁作全身
      體撞到黃底黑字號誌才停下。（參見93年相字第34號卷第
      39之1頁），且追加被告所提現場照片（見本院卷第143至
      151頁）亦見系爭標誌下方有血跡，並已以衛生紙覆蓋，
      道路邊緣之安全島旁亦有血跡，合於其二人所證述之現場
      情形。依被上訴人於原審對被害人撞擊該號誌柱子亦不爭
      執。顯見被害人係因煞車不及，擦撞前車，飛拋撞上追加
      被告設置之測速警告標牌。
（三）被上訴人於系爭肇事路段之機車專用道左側開設缺口係供
      與大度路機車專用道相交之產業道路進出車輛之需求，如
      未設置缺口，產業道路內之住戶即無適當之道路，此有空
      照圖（被上證二）可稽。系爭肇事路段為實體分隔快慢路
      型，內側汽專專用道速限70公里，外側機車專用道速限50
      公里，該路口適當位置已設有腳踏車及機器腳踏車專行標
      誌，並於地面繪製機慢車專用道標線字樣，接近路口處並
      佈設停止線，快車道與機車專用道有分隔島區隔，分隔島
      上漆有黃黑相間斜紋之安全警示設施，此有原審原證七照
      片可證，是此部分公有公共設施之設置及管理均無瑕疵。
      又該產業道路車輛進出需求量低，駕駛人應依路況及交通
      流量自行注意，倘欲自內側汽車專用道右轉進入產業道路
      或卻自產業道路進入內側汽車專用道，應遵守道路交通安
      全規則第102條第1項規定，先禮讓外側機車專用道直行之
      機車先行，若因行駛於內側汽車專用道之汽車違規未禮讓
      行駛於外側機車專用道直行之機車先行，造成車禍事故，
      應負相當因果關係之責任者乃未依規定禮讓之違規車輛，
      與被上訴人設置系爭肇事路段之機車專用道左側開口無關
      。又縱案發當時機車專用道之適當位置尚未設置速限50公
      里之標線，依道路交通安全規則第93條第1項第1款之規定
      ，行駛於該路段機車專用道之用路人時速亦不得超過40公
      里，上訴人所指被上訴人設置速限標誌有欠缺造成本件車
      禍應屬誤會。
（四）復按公有公共設施因設置或管理有欠缺，致人民之生命、
      身體或財產受有損害者，國家應負損害賠償責任，國家賠
      償法第三條第一項定有明文。所謂管理有欠缺者，係指公
      共設施於建造後未善為保管，怠為修護致該物發生瑕疵，
      復未為必要之防護措施，致使該公共設施欠缺通常應具備
      之安全性而言。次按供公眾通行使用之道路、橋樑，應暢
      通無阻，無往來之危險，設置標誌均應依道路交通標誌標
      線號誌設置規則第18條規定，應相距道路邊緣線50公分至
      2公尺，庶免發生碰撞，致生危險。乃追加被告因於離道
      路邊緣線只有30公分之位置設有「前有測速照相，請依速
      限行駛」之標牌，違反設置規則第18條應相距50公分至2
      公尺之規定，致使被害人於與前方機車碰撞而滑行倒地後
      ，最後係因撞擊該離路面邊緣線只30公分凸出標牌而致顱
      內出血、顏面骨破裂死亡，足見追加被告設置標牌違反規
      定。而被上訴人自認其得要求追加被告改善（見本院卷第
      185頁）；追加被告自認測速照相係由追加被告設置及管
      理，如果追加被告設置不當，被上訴人是權責單位，被上
      訴人也要列管。如果設置不當時，被上訴人可請追加被告
      改善並施作等情（見本院卷第101頁）。則被上訴人於追
      加被告設置標誌違規時，並未促請追加被告改善，其亦未
      抗辯或舉證曾對追加被告促請改善，其本身亦未積極為之
      修正，是其於系爭道路之管理有缺失。而追加被告就其所
      設置之標誌亦有疏失。
（五）被上訴人及追加被告既就系爭號誌之設置及管理有疏失，
      致被害人梁作全撞擊該號誌，受有顱內出血、顏面骨折而
      死亡，應認渠等疏失與被害人之死亡有因果關係。而渠等
      疏失係共同造成被害人死亡之結果，其應負共同過失之連
      帶賠償責任。而其應負之賠償金額如下：
  １、殯葬費：丙○○請求8萬元，合於社會通常觀念，且為被
      上訴人及追加被告所不爭執，堪信為真實。
  ２、扶養費：梁作全於（74年8月10日生）本件車禍發生時（
      92年12月29日）年僅18歲，為大一學生，是其於大學畢業
      後亦即於96年6月間始有扶養被上訴人之能力，而上訴人
      丙○○、戊○○分別於41年1月6日、51年5月22日出生，
      於車禍時之平均餘命分別為27.62年40.26年，依91年全省
      平均每人消費支出額17萬零577元，其等並有次子梁作帥
      且其二人亦得互相扶養，依霍夫曼公式扣除中間利息後丙
      ○○得請求之扶養費為0000000元（即170577*3.00000000
      ＝281133，170577*17.00000000＝0000000，0000000-000
      000＝0000000）戊○○得請求之扶養費為0000000元（170
      577*22.00000000＝0000000，0000000-000000＝0000000
      ）其等分別請求0000000元、0000000元，既為被上訴人及
      追加被告所不爭執 (見本院卷第105頁），自應以上訴人
      請求之金額為其得請求之扶養費。
  ３、慰撫金：上訴人主張因系爭車禍，所受肉體及精神之痛苦
      甚巨，乃請求慰撫金各250萬元。經查被害人為上訴人之
      長子，現正就讀大學一年級，上訴人應對其寄望甚殷，詎
      因本件車禍天人永隔，上訴人所受哀痛應甚深切，而丙○
      ○因於本件訴訟中因身體無法負荷終致離職，而上訴人二
      人均為高職畢業，均無不動產，丙○○原在快遞公司工作
      ，因退休而領有退休金，而被上訴人及追加被告均為國家
      機關，本院斟酌上訴人所受精神上之痛苦、及兩造之身分
      、地位及經濟狀況等上情，因認其二人得請求之慰撫金各
      以一百萬元為當，逾此部分之請求，失所依據，不應請求
      。
  ４、綜上所述，丙○○、戊○○原得請求之金額依序為000000
      0元、0000000元。再按連帶債務人中之一人消滅時效已完
      成者，依民法第二百七十六條第二項規定，僅該債務人應
      分擔之部分，他債務人同免其責任。查本案發生時間為92
      年12月29日，上訴人雖主張應自知有賠償義務機關時起算
      二年時效，然此與國家賠償法第8條第1項自知有損害時起
      算時效規定不符，應不予採納。上訴人雖於93年間向被上
      訴人為國家賠償之請求，然在公法上之機關人格各別，其
      雖以對被上訴人為請求及提起訴訟，然對其向追加被告之
      賠償請求權並不生時效中斷之效果。故上訴人於92年12月
      29日即知有損害，然至96年方追加臺北市政府警察局交通
      警察大隊為被告，其賠償請求權已逾二年時效，請求權已
      消滅。然因被上訴人及追加被告之疏失為本件車禍造成共
      同發生原因，應認其二人之過失程度相同，於其內部分擔
      應認各二分之一，則依前揭說明，上訴人不能向追加被告
      請求連帶賠償，其得向被上訴人請求賠償之金額應減為二
      分之一即依序為0000000元（小數點以下四捨五入）、000
      0000元。
八、末按損害之發生或擴大，被害人與有過失者，法院得減輕賠
    償金額，或免除之，民法第217條第1項定有明文。查依證人
    沈偉辰所證述被害人之車速達5、60公里，而系爭道路之速
    限為50公里，顯見被害人未依規定速限行駛，且依上揭二人
    所述，在被害人之前之機車均已煞停，被害人並未及煞車，
    擦撞前車，並飛越前車倒地滑行，亦見其車速極快，而其未
    依規定速限行駛系爭道路顯亦為車禍發生之原因。亦即被害
    人就本件車禍之發生自與有過失。本院審酌前開車禍發生之
    過失情節，認上訴人請求被上訴人賠償之金額，應減輕50 %
    ，始為適當。是上訴人丙○○、戊○○得向被上訴人請求之
    金額再依序核減為640559元、725695元。
九、綜上所述，上訴人丙○○、戊○○本於國家賠償之法律關係
    ，請求被上訴人依序給付640559元、725695元，及丙○○部
    分自民國94年7月16日起，戊○○部分自94年9月6日起均至
    清償日止，按週年利率百分之五計算之利息，為有理由，應
    予准許。逾此所為請求及對追加被告之請求均為無理由，應
    予駁回。又上訴人勝訴部分，兩造分別陳明願供擔保為准、
    免假執行之宣告，經核於法並無不合，爰分別酌定相當擔保
    金額准許之。至於上訴人敗訴部分，其假執行之聲請失所附
    麗，應併予駁回。原審就上開應准許部分，為上訴敗訴之判
    決，並駁回其假執行之聲請，尚有未洽，上訴意旨求予廢棄
    改判，為有理由，爰由本院予以廢棄改判如主文第二、三項
    所示，並依聲請為附條件之准、免假執行之宣告。至於上訴
    人之請求不應准許部分，原判決為上訴人敗訴之判決，並駁
    回其假執行之聲請，經核於法並無不合，上訴意旨求予廢棄
    改判，為無理由，應駁回其上訴。
十、據上論結，本件上訴為一部有理由，一部無理由，追加之訴
    為無理由，依民事訴訟法第四百五十條、第四百四十九條第
    一項、第七十九條但書、第四百六十三條、第三百九十條第
    二項、第三百九十二條，判決如主文。
中    華    民    國    97    年    2     月    20    日
                    民事第十四庭
                        審判長法  官  張  蘭
                              法  官  黃麟倫
                              法  官  袁靜文
正本係照原本作成。
上訴人如不服本判決，應於收受送達後20日內向本院提出上訴書
狀，其未表明上訴理由者，應於提出上訴後20日內向本院補提理
由書狀（均須按他造當事人之人數附繕本）上訴時應提出委任律
師或具有律師資格之人之委任狀；委任有律師資格者，另應附具
律師資格證書及釋明委任人與受任人有民事訴訟法第466條之1第
1項但書或第2項（詳附註）所定關係之釋明文書影本。
其餘不得上訴。
中    華    民    國    97    年    2     月    20    日
                              書記官  明祖星
附註：
民事訴訟法第466條之1（第1項、第2項）：
對於第二審判決上訴，上訴人應委任律師為訴訟代理人。但上訴
人或其他法定代理人具有律師資格者，不在此限。
上訴人之配偶、三親等內之血親、二親等內之姻親，或上訴人為
法人、中央或地方機關時，其所屬專任人員具有律師資格並經法
院認為適當者，亦得為第三審訴訟代理人。


司法院資訊處製作；財團法人民間司法改革基金會備份。
